臺灣板橋地方法院交通案件裁定　　　　　　　　 九十一年度交聲字第一八五八號
　　原處分機關　交通部公路總局臺北區監理所板橋監理站
　　異　議　人
　　即受處分人　甲○○　男　四.
右異議人因道路交通管理處罰條例案件，對於交通部公路總局臺北區監理所板橋監理
站九十一年十一月八日所為處分（案號：板監五字第裁00－000000號），聲
明異議，本院裁定如左：
    主  文
原處分撤銷。
甲○○不罰。
    理  由
一、異議理由詳如附件聲明異議狀所載。
二、原處分機關以異議人【即受處分人】甲○○所有之車號：ＦＱＵ－六九七號重型
    機車，於民國八十七年三月十五日十八時十分許，由駕駛人連昭景騎乘，行經臺
    北縣板橋市○○街處，因未懸掛後號牌為警攔檢，乃依行為時道路交通管理處罰
    條例第十二條第一項第七款舉發後，案移原處分機關，因依同上法條裁處，固非
    無見。
三、惟查：
(一)、八十六年一月二十二日經總統公布修正之道路交通管理處罰條例第九十條第一項
    規定，違反本條例之行為，自行為成立之日起，行為有連續或繼續之狀態者，自
    行為終了之日起，逾三個月不得舉發，但汽車肇事致人受傷或死亡案件，因肇事
    責任不明，已送鑑定者，其期間自鑑定終結之日起算。就本條立法修正說明係以
    ：原條例對於違反本條例行為之舉發與處罰之執行未有期間之規定，就社會秩序
    之安定，有欠妥適，是以增列違反本條例行為之舉發與處罰執行期限，免使違反
    本條例之行為，有久未舉發或處罰確定久未執行之情形存在（見道路交通管理處
    罰條例部分條文修正草案條文對照表說明項）。是細繹此增修條文事項可分為二
    部分說明之，一為舉發三個月期限之限制性（強制性）規定，另一為執行該項處
    罰之三年執行期間規定（同為強制性規定【此三年執行期間規定於九十年一月十
    七日修正，同年六月一日施行已經刪除），因之，前者之舉發（包含具有處罰性
    質內涵之『裁決』）屬於處罰之性質，程序上並無將舉發與裁決分割為二種不同
    之法律效果，換言之，舉發於法律之實質內涵乃係屬於處罰本意，不因交通監理
    行政程序處理上分為「舉發」與「裁決」二項步驟而異其法律效果。後者，則係
    違規行為於處罰確定後之執行期限問題，二者明顯區分。
(二)、另就同條例第七條之一規定之舉發緣由，以對於有違反本條例之行為者，民眾得
    敘明違規事實或檢具違規證據資料，向公路主管或警察機關檢舉，經查證屬實者
    ，應即舉發。此為舉發之法律上用語，對照第九十條之舉發用語並無不同，此為
    解釋交通監理法規用語之一致性所當然。
(三)、又違反本條例之行為，由左列機關處罰之：違反第十二條至六十八條之規定者，
    由公路主管機關（按即公路監理單位）處罰。違反第六十九條至八十四條之規定
    者，由警察機關處罰；前項處罰於「裁決」前，應給予違規行為人陳述之機會，
    為第八條第一項、第二項所明定。就此法條文意，可得知悉有處罰機關之區分及
    違規行為人之陳述機會（此陳述機會即係一般交通案件之申訴），而於處罰程序
    上並未分為「舉發處分」與「裁決處分」（按：此係單一處分，而非階段性之前
    後處分，亦非性質不同之處分）之情形，故參照行為時仍屬有效之第九十條立法
    增修精神，有如上所述之「舉發期間」與「處罰確定後之執行期間」二者，其規
    定內涵，乃法律為使交通違規案件能儘早結案，係為斟酌考慮動力交通工具日益
    成長以及交通繁忙攸關人民權益暨生活之便利起見所致，因而有早日為確定之必
    要，以免懸而不決。因於法律解釋上當不得望文生義以為警察機關之舉發非屬於
    處罰之性質，而唯認公路交通主管監理機關之「裁決」方屬於處罰，此對照該條
    例第八條與第九十條規定，係依據違規性質之不同而為區分其處罰機關類別者，
    可明，其法意上並非區分舉發與裁決二者之差異，蓋該舉發與裁決二者，僅係行
    政機關內部就行政執法程序上之區分而已；否則，一件於數年前或十數年前由警
    察機關所為「舉發」之交通違規行為案件，又非屬於該管警察機關所得處罰之交
    通違規行為（按：即條例第六十九條至第八十四條之由警察機關處罰之違規行為
    ），僅因警察機關或原裁決機關就該管案件，經年未見清理或某些層面之機關業
    務承受事宜之變更【本件或係及此一情形】，嗣或經警察機關，依第八條第一項
    第一款之規定移送公路主管機關處罰，而謂舉發之際未逾期三個月，仍加以處罰
    ，是已致生行政機關永久得為處罰之不確定結果之發生，此當非立法之本意，增
    修條文亦係為避免行政怠惰情形之發生，明而易見，換言之，就法律之解釋上，
    不得創設法律所無之第三期間。否則法律秩序之安定性，將因行政機關之怠忽而
    深受影響無可確定，並因此而創設法律所無之解釋空間，已非法律文義之當然解
    釋矣；深層言之，更係避免行政機關之恣意性行政行為發生，此於刑事自然犯與
    稅捐稽徵行政之法定犯（稅捐核課期間）仍有時效期間之規定（參照刑法第八十
    條之追訴時效、第八十四條之執行刑時效；稅捐稽徵法第二十一條之稅捐核課期
    間），而交通違規行為案件之舉發期間即係行政機關追訴其違規行為之意，而三
    年之免予執行者，則為執行之法定除斥期間，僅此二者之期間，並無解釋上之第
    三類期間之存在，無何疑義。要之，其屬所謂保障人權機能之檢肅流氓條例於該
    條例第三條明定檢肅流氓之時效，更且於第十八條明定確定後之執行期限，於確
    定後滿三年未開始執行者，仍應由原移送之機關聲請裁定許可方可執行，逾七年
    未開始執行者，則不得執行之人民權益之保障規定，其最終極之目的，乃為早日
    確定人民生活之社會法秩序。就為人民生活而存在之現行法律，自均應為同一之
    法理性解釋。
(四)、承前所述，交通違規行為案件之處理，並無任何之特別規定，其又有何其他法律
    根據於逾越法定處罰期限後，仍得加以處罰？故道路交通管理處罰條例所謂之舉
    發已屬處罰之本意（按：即應為廣義性之法律解釋），為解釋法律之所當然，始
    合於行為時該增修法律精神之本旨，或謂該條立法用詞有欠妥適亦不為過，法律
    規定既應如此，原處分機關未予詳查，於行為終了後近五年之日仍加以「裁決」
    處罰，自係違反具有憲法層次之程序性法則（此程序性包括刑事程序、行政程序
    均然）。是參照九十年一月一日施行之行政程序法第四條：「行政行為應受法律
    及一般法律原則之拘束」之規定，此係法律所揭示之行政程序保障原則，乃行政
    法理上具有憲法位階之法律原則，上揭行政程序法之規定，即係此一原則之明文
    化，於本案自應適用。故本於此一原則，道路交通管理處罰條例第九十條之增修
    規定，即係本於此一法律所作之處罰暨執行期間時效性規定為其目的，於本案自
    應適用，無所謂之既已舉發之案件，不生得否舉發之問題。故本件原處分機關已
    有如上重大明顯之瑕疵情形存在，已難謂合法（參照如上所述行政程序法第一百
    十一條第七款規定所為之處分為當然無效）。
(五)、又本件久懸，原處分機關仍於九十一年十一月八日為之裁處，本院為明詳情，經
    函請原處分機關表示意見以：「本件異議人所有ＦＱＵ－六九七號機車於八十七
    年三月十五日十八時十分許，由駕駛人連昭景騎乘行經臺北縣板橋市○○街經警
    舉發違反道路交通管理條例第十二條第一項第七款違規，駕駛人當場收受簽名無
    訛，案移本站列管；又為解決交通違規未結案件日益增多情形，交通部於八十八
    年十月十一日召開之研商‧‧‧惟囿於人力有限、案件未結積案部分本站仍在積
    極持續辦理中。依前前明，本案係本站九十一年十一月八日第一次逕行裁決，並
    未逾道路交通管理條例第九十條第二項規定（九十一年六月一日起施行之前開條
    例已刪除本項）‧‧‧本案裁決應無疑義」等，有原處分機關九十一年十二月二
    十日九一北監板違字第九一○七五九七號函在卷足參。因之，據上所述，原處分
    機關仍非得以囿於人力有限，而置諸行為時仍屬有效之法律規定於不顧，於該法
    律期限經過後仍為裁處。
(六)、據上，本件原處分（裁決書）所據之臺北縣警察局【即臺北縣政府警察局】八十
    七年三月十五日舉發違反道路交通管理事件通知單，其上記載之違規時間為八十
    七年三月十五日十八時十分，到案日期為八十七年三月三十日，而本件裁決日期
    為九十一年十一月八日，即該處罰係違反同上條例行為後之數年始為裁決，有該
    裁決書在卷可憑，而本件又無前揭條例但書所示情事，原處分機關未予詳查，仍
    予裁罰，尚有未洽，是本於法律適用原則，本件違規行為應適用行為時之同上條
    例第九十條第二項規定要件審酌，因之，詳如前述，原處分既屬無可維持，自應
    撤銷，另由本院諭知異議人不罰。
據上論斷，應依道路交通案件處理辦法第二十條，裁定如主文。
中      華      民      國  九  十  一  年    十  二    月  二  十  六  日
                                    臺灣板橋地方法院交通法庭
                                          法  官  黎錦福
右正本證明與原本無異。
如不服本裁定，應於裁定送達後五日內向本院提出抗告狀。
                                          書記官  戴尚榮
中      華      民      國  九  十  一  年    十  二    月  二  十  七  日
